【裁判字號】    98,上易,113
【裁判日期】    980519
【裁判案由】    清償借款
【裁判全文】
臺灣高等法院臺中分院民事判決  98年度上易字第113號
上訴人      甲○○
訴訟代理人  楊俊彥律師
複代理人    周復興律師
被上訴人    乙○○
上列當事人間請求清償借款事件，上訴人對於中華民國98年1月
21日臺灣臺中地方法院97年度訴字第2506號第一審判決提起上訴
，本院於98年5月5日言詞辯論終結，判決如下：
    主  文
上訴駁回。
第二審訴訟費用由上訴人負擔。
    事實及理由
壹、上訴人方面：
一、本件上訴人起訴主張：
（一）被上訴人與上訴人前素有金錢上之往來，民國（下同）88
      年間，被上訴人因經濟上周轉困難，陸續向上訴人借款，
      被上訴人計應清償上訴人710,874元，細目如下：
  １、被上訴人於87年7月30日至上訴人家，向上訴人借款6萬元
      ，由上訴人以匯款方式交付借款。
  ２、被上訴人於88年1月15日至上訴人家，向上訴人借款4萬元
      ，上訴人以簽發支票方式交付借款，被上訴人持2支NOKIA
      -6150手機抵償35,000元，尚餘5,000元未償。
  ３、向訴外人中國信託商業銀行（下稱中國信託）30萬元貸款
      部分：
    (1)貸款本金285,000元：被上訴人於88年1月25日向上訴人借
      款30萬元，並要上訴人中國信託貸款30萬元，上訴人依其
      所請向訴外人中國信託申貸，再以支票方式交付被上訴人
      借款10萬元，另以匯款方式交付185000元。
    (2)利息51,848元：上開向銀行之貸款，原分30期償還，因上
      訴人提前於28期償還，故被上訴人應清償上訴人所支付予
      銀行之利息51848元。
    (3)貸款保險費9,000元：上訴人依被上訴人所請而向訴外人
      中國信託申貸，因此所支出之貸款保險費9000元，被上訴
      人自應給付。此部分依不當得利追加請求返還。
    (4)提前撥款利息4,410元：上訴人依被上訴人所請而向訴外
      人中國信託申貸，並要求提前撥款，致須支付提前撥款利
      息4410元，被上訴人亦應給付，此部分亦依不當得利規定
      追加請求被上訴人返還。
  ４、被上訴人繼於88年2月28日至上訴人家中，向上訴人借款
      12萬元，由上訴人簽發12萬元支票交付，然被上訴人僅償
      還35,000元及6萬元，尚有25,000元未償。
  ５、被上訴人又於88年8月30日在上訴人家中，向上訴人借款5
      萬元，由上訴人以匯款方式交付。
  ６、以上借款合計為490,258元，另應自最後一筆5萬元借款之
      日（88年8月30日）起至97年8月30日止，加計9年期間之
      法定利息220,616元（計算式：490,258元×5％×9年 ＝
      220,616.1元）。總計被上訴人應付上訴人之金額為710,
      874元（計算式：490,258元＋220,616元＝710,874元）。
（二）雙方嗣曾多次約定清償借款期限及方式，惟被上訴人屆期
      均未為清償，屢經上訴人催討，被上訴人均置之不理，嗣
      後更避不見面，為此爰依民法第478條規定，提起本件訴
      訟。
（三）上訴人固有取得被上訴人所抗辯之電器產品，但與系爭借
      貸關係無關，亦否認兩造間有投資或買賣關係存在。
二、上訴人於本院補充陳述：
（一）按「主張法律關係存在之當事人，固應就該法律關係發生
      所須具備之特別要件，負舉證之責任，惟此特別要件之具
      備，苟能證明間接事實，且該間接事實與要件事實間，依
      經驗法則及論理法則已足推認其因果關係存在者，自無不
      可，非以直接證明要件事實為必要。」最高法院92年台上
      字第1971號判決要旨可參。
（二）被上訴人固不否認有取得上訴人交付之系爭支票及匯款計
      42萬5000元，惟辯稱兩造原為當兵結識，退伍後仍有聯絡
      往來，於87年間上訴人向渠購買行動電話兩支、音響等電
      器產品，被上訴人因此取得貨款；另於88年間獲上訴人同
      意參與共同投資嗣為失利云云，否認兩造間有借款關係。
（三）固然上訴人知悉被上訴人從事家電業，販售視聽家電及通
      信產品，曾向被上訴人購買音響等家電設備，惟查此係於
      83、84年所為之事，有被上訴人於83年在郵政劃撥單背面
      書寫音響組合單價等為憑，與系爭借款係發生於87、88年
      間並無關連，可知被上訴人辯詞不可採。
（四）次查被上訴人除向上訴人借貸系爭借款外，另亦於：
  １、87年9月間向上訴人借票，上訴人交付華南商業銀行苗栗
      分行為付款人，票號HB0000000號，到期日為87年11月27
      日，票載金額為15萬元之支票乙紙與被上訴人，而由被上
      訴人於87年11月27日將如數金額存入上訴人所有華南商業
      銀行帳戶。
  ２、再於88年3月間向上訴人借票，上訴人交付同上開銀行為
      付款人，票號HB0000000號及HB0000000號，到期日均為88
      年3月31日票載金額各為10萬元之支票二紙與被上訴人，
      而由被上訴人於88年3月31日將如數金額存入上訴人所有
      華南商業銀行帳戶，有支票存款、支票正反面、往來明細
      表等可稽，顯見被上訴人卻有頻繁向上訴人為借貸之情事
      。
（五）證人陳憲權於原審之證述內容，不過曾聽到被上訴人說他
      也要集資買股票，證人自己沒有參與，不知被上訴人集資
      之對象，亦即該證人之證詞根本無從證明被上訴人確有向
      上訴人募資投資一節；且證人供稱被上訴人也向渠借錢尚
      未還清等語，益徵被上訴人在外負債累累，何來被上訴人
      聲稱投資獲利尚可？又被上訴人對於上訴人如何參與投資
      等合作細節、究竟參與哪家投顧公司股票投資、投資如何
      失利等情，根本未能舉證以實其說。
貳、被上訴人方面：
一、被上訴人於原審以下列情詞置辯：
（一）被上訴人固有使用原證一之帳戶及取得上訴人所交付之支
      票及匯款。惟兩造間並無借款關係存在。兩造為當兵結識
      之好友，退伍後仍有聯絡，被上訴人原從事家電業，販售
      視聽家電及通訊產品。
  １、上訴人於87年間因欲購買NOKIA行動電話2支、JBL音響組
      合1套、B&W德國喇叭1套及國際牌分離式冷氣1組等電器產
      品，被上訴人基於朋友互惠省錢的情況下，乃先後向上訴
      人取得貨款，用供支付予代理商以取得商品，再交付給上
      訴人，上訴人上開所稱之款項交付，其原因並非借貸周轉
      ，實為買賣。
  ２、被上訴人另於88年間欲集資100萬元參與投顧公司之股票
      投資，初期獲利尚可，基於有錢大家賺之心態，乃向上訴
      人分析投資，經其評估後，獲上訴人同意參與共同投資關
      係，非如上訴人所述因被上訴人信用不良要求其借貸供被
      上訴人使用云云，實係投資關係。況上訴人聲稱借貸關係
      卻無任何被上訴人所簽立之票據或借據，實違一般社會常
      理。
  ３、上訴人因向訴外人中國信託申貸30萬元信用貸款供為上述
      投資之用，然因申貸作業時間需時2至3週，在貸款尚未撥
      付前，因有進場投資買入股票之時機，被上訴人乃先以約
      10萬元左右之金額代上訴人墊付投資款，事後再取得上訴
      人所簽立之票據以為投資款之交付，上訴人嗣並於貸款核
      撥後，再補足約20萬元之投資款差額。
（二）上開投資嗣因失利，被上訴人曾告知上訴人，須先償還房
      屋抵押貸款，故約定俟房屋抵押貸款結束後，再連絡討論
      投資失敗如何收尾，被上訴人並為取得較多之收入以償還
      房屋抵押貸款乃更換工作，然上訴人卻散發不實資料，導
      致被上訴人得不得不到外地工作，非如上訴人所說避不見
      面或置知不理。
二、被上訴人於本院補充陳述：
（一）被上訴人與上訴人共同集資100萬元，聽從投顧老師建議
      買賣股票，於87、88年以自己帳戶、自己名義購買，上訴
      人只有出資，股票並無用其名義登記，後來申辦中，上訴
      人有表示不妥，不願出資，但上訴人最後有匯款入被上訴
      人帳戶且同意以30萬元和被上訴人共同買入股票。
（二）上訴人堅稱購買行為只發生在83、84年且以一張郵局劃撥
      收據之背面價格報價為證明，其上登錄之數據非被上訴人
      本人所寫，且產品與金額明顯不符。
（三）被上訴人於原審時陳述願意返還上訴人本金，返還上訴人
      投資股票之30萬，於三年內給付上訴人30萬，每年給付10
      萬元，但是上訴人卻以借貸方式包含利息、手續費，令被
      上訴人無法接受。
參、原審經審酌兩造所提出之攻擊防禦方法後，認上訴人本於消
    費借貸之法律關係，訴請被上訴人清償借款；另依不當得利
    之法律關係，訴請被上訴人返還所支出之貸款保險費及提前
    撥款利息，均無理由，而駁回上訴人之訴及假執行之聲請。
    上訴人不服第一審判決，提起上訴，於本院上訴聲明為：
    原判決廢棄。上廢棄部分，被上訴人應給付上訴人71萬87
    4元，及自起訴狀繕本送達翌日起至清償日止按年息百分之5
    計算之利息。第一、二審訴訟費用由被上訴人負擔。被上
    訴人於本院答辯聲明為：上訴駁回。第一、二審訴訟費
    用由上訴人負擔。
肆、法院得心證之理由：
一、消費借貸請求部分：
（一）按消費借貸法律關係之成立，須具備：借貸意思表示相
      互一致、交付借貸物之特別要件。是上訴人如主張有金
      錢借貸關係存在者，自須就金錢借貸關係發生所須具備之
      特別要件即金錢之交付及借貸意思表示互相一致，負舉證
      之責任，若僅能證明有金錢之交付，但未能證明借貸意思
      表示互相一致者，尚不能認為有金錢借貸關係存在。又主
      張法律關係存在之當事人，須就該法律關係發生所須具備
      之特別要件，負舉證之責任。而此特別要件之具備，苟能
      證明間接事實並據此推認要件事實雖無不可，並不以直接
      證明者為限，惟此經證明之間接事實與要件事實間，須依
      經驗法則足以推認其因果關係存在者，始克當之。倘負舉
      證責任之一方所證明之間接事實，尚不足以推認要件事實
      ，縱不負舉證責任之一方就其主張之事實不能證明或陳述
      不明、或其舉證猶有疵累，仍難認負舉證責任之一方已盡
      其舉證責任，自不得為其有利之認定。
（二）本件上訴人訴請被上訴人清償前述未償借款及利息。因被
      上訴人就此部分之款項是否存在有金錢借貸關係一節，有
      所爭執。上訴人自須就金錢借貸之意思表示互相一致，負
      舉證責任。經查：
  １、上訴人固據提出匯款副通知書、支票、支票存根及匯款回
      條為證（原審卷第81至86頁）。然上開匯款副通知書、支
      票、支票存根及匯款回條僅足供為上訴人有交付上開匯款
      或支票予被上訴人收受之證明，而匯款或票款給付之原因
      不一，既經被上訴人否認屬借款之交付，自無從逕予認定
      上開匯款或票款給付之原因關係即為上訴人所主張之消費
      借貸關係。
  ２、上訴人所另提出之貸款申請書、帳單、簽帳單（原審卷第
      89至117頁），僅足供為上訴人有以自身名義向訴外人中
      國信託借貸及繳款之認定，尚無其他證據足供為上訴人係
      應被上訴人要求而以自身名義為被上訴人向訴外人中國信
      託借貸而轉借予被上訴人，並由上訴人分期向中國信託償
      還之認定。
  ３、上訴人所另主張被上訴人交付NOKIA行動電話手機兩支一
      情，固為被上訴人所不否認，然上訴人所主張被上訴人係
      以手機抵償借款一節，則為被上訴人所否認，因無相關資
      料可資判斷其交付原因，尚無從逕據手機交付一情即推論
      出上訴人所主張之消費借貸關係存在。
  ４、上訴人雖另提出借款明細表（原審卷第72頁）及其郵寄予
      被上訴人及訴外人張文坤律師等7人之信函留存影本資供
      為證（原審卷第127至158頁）。然該等信函之內容，除部
      分與上述證據相同外，其餘之通話紀錄、名片、信函、身
      分證、提款機交易明細單，均無從據以為上訴人所主張之
      兩造間有借款關係存在之認定；另函文所載之借款明細表
      及各項證據之說明，並未經兩造所共同確認而係上訴人單
      方所自書，自亦無從逕予認定所載各項原因內容屬實。
  ５、另上訴人所稱被上訴人曾於87年9月及88年3月間向上訴人
      借支票使用一情（本院卷第27頁），並提出支票影本及華
      南商業銀行往來明細表影本為證（本院卷第30至33頁），
      雖為被上訴人所不否認（本院卷第35頁背面），然上訴人
      既自陳被上訴人僅係借票，票款均係由被上訴人軋入兌現
      等情（本院卷第27、31、33頁），則亦與上訴人本件所主
      張之借款無涉，尚不足採為有利於上訴人之證據。
  ６、末以上訴人自陳並未向被上訴人收取利息，亦未取得任何
      借貸之憑證或擔保，更未約定清償期等情（本院卷第36頁
      ），則依上訴人所陳兩造既僅為當兵之同袍，上訴人竟願
      無息，無擔保借被上訴人系爭款項，實與常情有違。
（三）綜上，上訴人所提出之各項證據，既未能證明兩造間存在
      有消費借貸關係，上訴人復未能提出其他積極事證，供為
      兩造間確有就金錢借貸之意思表示互相一致之證明，另上
      述各筆款項之交付，亦無法認定其緣由，必屬金錢借貸關
      係。是上訴人就兩造間存在有消費借貸關係之舉證，尚有
      不足。縱證人陳憲權並未能證明被上訴人曾向上訴人集資
      購買股票一情（原審卷第123頁），然因上訴人始終未能
      證明兩造間消費借貸合意之存在，則縱被上訴人投資股票
      之主張尚不能證明，仍難認上訴人已盡其舉證責任，自不
      得為上訴人有利之認定。
二、上訴人向訴外人中國信託貸款所支出之保險費9,000元及提
    前撥款利息4,410元之不當得利請求部分，經查：
（一）依上訴人所提出之貸款申請書、帳單、簽帳單觀之（原審
      卷第89、88、87頁），上訴人係以自身名義向訴外人中國
      信託申辦借貸及為後續之繳款。
（二）承前所述，並無證據足供為上訴人係應被上訴人要求始以
      自身名義為被上訴人而向訴外人中國信託借貸之認定。
（三）按民法第179條規定，無法律上之原因而受利益，致他人
      受損害者，應返還其利益。雖有法律上之原因，而其後已
      不存在者，亦同。是依不當得利之法則請求返還不當得利
      ，必以他造無法律上之原因而受利益，並致己造受有損害
      為其要件。本件上訴人既未能證明係應被上訴人要求而以
      自身名義為被上訴人而向訴外人中國信託借貸，是上訴人
      所主張因其申貸所支出之貸款保險費9,000元及提前撥款
      利息4,410元，係屬被上訴人所受無法律上原因之不當得
      利云云，核非有據。
伍、綜上所述，本件上訴人主張兩造間存有消費借貸關係，為不
    足採，被上訴人抗辯尚屬可信。從而，上訴人本於消費借貸
    之法律關係，訴請被上訴人清償借款；另依不當得利之法律
    關係，訴請被上訴人返還所支出之貸款保險費及提前撥款利
    息，均無理由，不應准許。其假執行之聲請亦失所附麗，應
    併予駁回。原審為上訴人敗訴之判決，及駁回其假執行之聲
    請，並無不合。上訴意旨指摘原判決不當，求予廢棄改判，
    為無理由，應予駁回。
陸、本件事證已臻明確，兩造其餘攻擊防禦方法及舉證，核與判
    決結果無影響，爰不逐一論述，併予敘明。
據上論結，本件上訴為無理由，依民事訴訟法第449條第1項、第
78條，判決如主文。
中    華    民    國    98    年    5     月    19    日
                  民事第二庭    審判長法  官  邱森樟
                                      法  官  謝說容
                                      法  官  蔡秉宸
以上正本係照原本作成。
不得上訴。
                                      書記官  洪麗華
中    華    民    國    98    年    5     月    20    日
                                                      Ｍ


司法院資訊處製作；財團法人民間司法改革基金會備份。
